【裁判字號】    97,消債抗,246
【裁判日期】    980213
【裁判案由】    更生事件
【裁判全文】
臺灣板橋地方法院民事裁定           97年度消債抗字第246號
抗  告  人  甲○○
上列當事人請求更生事件，對於中華民國97年12月3 日本院97年
度消債更字第325 號裁定提起抗告，本院裁定如下：
    主  文
抗告駁回。
抗告費用新臺幣壹仟元由抗告人負擔。
    理  由
一、本件抗告意旨略以：抗告人與最大債權銀行中國信託商業銀
    行（下稱中國信託銀行）於民國95年10月成立協商，約定每
    月清償新臺幣（下同）17,669元，抗告人每月薪資27,000元
    ，扣除每月開銷及履行清償方案，尚嫌不足，嗣抗告人之長
    女歐湘蓉於96年7 月出生，抗告人每月須額外支出幼兒撫養
    費6,000 元及雜支約3,000 元，經濟開銷更為吃緊，抗告人
    已無法負擔平日生活所需，遑論履行清償方案，夫歐士賓雖
    為學生，常以兼職家教之方式賺取微薄收入貼補家用，今夫
    入伍服役，所有家計及幼兒撫養開銷均落入抗告人一身。原
    審僅憑歐士賓95、96年個人綜合所得稅結算申報資料認定其
    在學期間並無任何收入而斷定於歐士賓在學至入伍期間，均
    由抗告人獨立負擔家計，而推論歐士賓服役並未影響抗告人
    清償能力。從而，長女出生與夫歐士賓入伍服役均屬不可歸
    責之事由致抗告人依約繳款有重大困難，原審自應准許抗告
    人之更生聲請卻裁定駁回，顯有違誤，爰依法提起抗告，並
    聲明：原裁定廢棄，宣告准予更生之聲請等語。
二、按債務人與金融機構協商成立者，不得聲請更生或清算，但
    因不可歸責於己之事由，致履行顯有重大困難者，不在此限
    ；本條例施行前，債務人依金融主管機關協調成立之中華民
    國銀行公會會員辦理消費金融案件無擔保債務協商機制與金
    融機構成立之協商，準用前項之規定，消費者債務清理條例
    第151 條第5 項、第6 項分別定有明文。蓋該債務清償方案
    係經債務人行使程式選擇權而與債權人締結之債務清理契約
    ，其即應受該契約之拘束，且消債條例更生之規範目的，係
    在維持債務人基本生活之情況下，於債務人之能力範圍內盡
    力清償債務，非謂債務人得任意利用債務清理程式減輕債務
    ，因此，為避免債務人針對已成立之協商方案任意毀諾，濫
    用更生或清算之債務清理程式，須債務人於協商成立後因不
    可歸責於己之事由，致其無法履行原定清償方案，始例外得
    依消債條例聲請更生或清算。
三、查抗告人前於95年10月28日依金融主管機關協調成立之中華
    民國銀行公會會員辦理消費金融案件無擔保債務協商機制，
    與最大債權金融機構中國信託銀行達成協商，約定自95年10
    月起，分100 期，利率6.88﹪，每期按月清償17,669元，至
    全部清償為止之事實，有協議書、無擔保債務還款計劃影本
    各1 份為證。是本件抗告人向本院聲請更生，自須審究其是
    否有「不可歸責於己事由致履行顯有重大困難」之情事。經
    查，
    (一)抗告人從事幼教工作，自協商成立以來，每月所得約為
      27,000元乙節，業據抗告人陳明，並有其提出97年4 月薪
      資單附於原審卷可稽。足見其協商成立前、後之經濟能力
      係屬穩定，並無明顯變動。
    (二)抗告人雖主張於長女歐湘蓉出生前，每月即須支出房租
      6,000 元、押金2,000 元、電費1,000 元、伙食費5,000
      元、交通費8,928 元（含平日通勤及彰化、板橋間之費用
      ）、保險費2,449 元、電話費1,000 元等共計26,377元，
      已無力依協商條件履行。惟抗告人居住於臺北縣，依行政
      院主計處公佈之97年度臺灣省每人每月最低生活費用為9,
      829 元，該最低生活費用即包括食、衣、住、行等費用在
      內，且抗告人既已負債大於資產，本應較一般人更節約支
      出。抗告人每月薪資收入27,000元，扣除每月應依協商條
      件清償之17,669元，尚餘約1 萬元，非不能維持基本生活
      。且抗告人為59年10月25日出生，此有其戶籍謄本附於原
      審卷第15頁可稽，現年38歲，年輕力富，倘再樽節開支或
      另闢收入來源，當有依原協商條件履行之能力。
    (三)抗告人雖又主張長女歐湘蓉於96年7 月出生，抗告人須額
      外支出幼兒撫養費6,000 元及雜支約3,000 元，每月薪資
      已不敷開銷，甚難依協商約定內容清償等語。惟查，子女
      之出生固常使家庭支出發生變動，但抗告人主張其因長女
      歐湘蓉之出生有實際支付撫養費用6,000 元及雜支因而每
      月增加約3,000 元乙節，並未提出證據資料以為證明，經
      原法院裁定限期命其補正支出證明文件，就有實際支出撫
      養費6,000 元乙節，仍未提出任何證據資料以為證明，就
      雜支費用增加部分，雖有提出統一發票為證，但均係歐湘
      蓉出生後之97年1 月至同年6 月間所發生者，無從資為因
      歐湘蓉之出生因而每月需增加支出雜支費用3,000 元之認
      定。再者，由抗告人自96年7 月23日歐湘蓉出生後迄97年
      3 月間猶均能依上開協商結果履行8 個月，且未有向親友
      借貸以籌措金錢等情事，顯見抗告人依原協商條件履行之
      能力，未因96年7 月長女出生而受影響甚明。
    (四)抗告人另主張其配偶歐士賓於97年4 月入伍服役，其須獨
      立扶養幼兒，家中生活開銷均由其負擔，致無法依約還款
      等語，惟依原審卷第33頁所附歐士賓96年度綜合所得稅各
      類所得資料清單所載，其96年度之收入僅有43,500元，經
      換算每月平均所得僅有3,625 元，而歐士賓碩士畢業，入
      伍服役依其役別官等亦有薪資所得（依本院自Yahoo!奇摩
      網站查得義務役95年薪給標準：義務役二等兵每月為
      5,890 元，一等兵為6,435 元，上等兵為7,000 元，均高
      於3,625 元），當不致嚴重影響抗告人履行協商還款之能
      力。此外，抗告人就因歐士賓入伍服役，致其依原協商條
      件履行有重大困難情事，並未再舉證以為證明，此部分主
      張亦難信為真實。
    (五)又銀行公會針對95年度銀行公會協商案件已毀諾之客戶，
      業已決議可申請「個別協商一致性方案」，即由最大無擔
      保債權銀行依據前置協商清償方案之精神和原則，與債務
      人重新協商議訂符合債務人繳款能力之月付款金額，該方
      案最長為180 期，利率最低為0%。是抗告人如認該清償協
      議之利率、期數有調整之必要，俾利其清償，不論迄仍否
      正常履行，應亦得循上開方式向最大無擔保債權銀行申請
      協商，附此敘明。
四、綜上所述，抗告人於協商成立後，雖有長女出生及配偶服役
    之情事發生，但抗告人之經濟收入穩定，且有依原協商條件
    履行之能力，並無履行顯有重大困難之事件。是本件更生之
    聲請，於法不合，應予駁回。原裁定駁回抗告人之聲請，核
    屬允當，抗告意旨指摘原裁定不當，求予廢棄，為無理由，
    應予駁回。
五、據上論結，本件抗告為無理由，依消費者債務清理條例第11
    條第2 項、第15條，民事訴訟法第495 條之1 第1 項、第
    449 條第1 項、第95條、第78條，裁定如主文。
中    華    民    國    98    年    2     月    13    日
              民事第二庭    審判長法  官  蕭胤瑮
                                  法  官  鍾啟煌
                                  法  官  陳麗玲
上為正本係照原本作成
本件不得再抗告
中    華    民    國    98    年    2     月    13    日
                            書  記  官  吳俞玲


司法院資訊處製作；財團法人民間司法改革基金會備份。
